【裁判字號】    98,消債抗,488
【裁判日期】    980916
【裁判案由】    聲請更生程序
【裁判全文】
臺灣高雄地方法院民事裁定           98年度消債抗字第488號
抗  告  人  甲○○
上列當事人因消費者債務清理事件聲請更生，對本院於民國98年
6 月19日所為97年度消債更字第1858號裁定提起抗告，本院裁定
如下：
    主  文
抗告駁回。
抗告程序費用新臺幣壹仟元由抗告人負擔。
    理  由
一、抗告意旨略以：伊因公司經營不善及攤位營運不佳，接連停
    業及結束營業，並自民國98年1 月起，以打零工方式維生，
    98 年1至3 月任職於加州能源科技有限公司，5 至7 月於恒
    和防火系統工程股份有限公司任職，平均月薪為新臺幣（下
    同）17,280元；至98年8 月起月薪甚至僅約10,000元。此外
    ，抗告人每月亦支付母親許劉味扶養費3,000 元，抗告人所
    得扣除前開支出，已有不能清償債務之情事，且其債務總額
    高達2,584,337 元，業有不能清償債務之虞。原裁定未考量
    前揭情形，遽以抗告人97年度所得395,562 元，即平均每月
    薪資32,964元計算抗告人之還款能力，逕予駁回聲請，顯有
    違誤，爰依法提起本件抗告，並聲明：原裁定廢棄，並准為
    更生之聲請。
二、按債務人與金融機構協商成立者，不得聲請更生或清算，但
    因不可歸責於己之事由，致履行顯有重大困難者，不在此限
    ；本條例施行前，債務人依金融主管機關協調成立之中華民
    國銀行公會會員辦理消費金融案件無擔保債務協商機制與金
    融機構成立之協商，準用前項之規定，消費者債務清理條例
    第151 條第5 項、第6 項分別定有明文。衡諸債之關係，係
    以當事人間之信賴關係為基礎，為社會經濟組織之重要支柱
    ，故當事人於以法律行為追求自己之利益之際，亦應顧及對
    方之利益，並考量債權債務在社會上之作用，本於誠實及信
    用之原則，行使債權及履行債務。是對於已陷入經濟上困境
    之消費者，若任其於惡性循環之債務窘境中自生自滅，將衍
    生嚴重之社會問題，難以維持安定之社會經濟秩序，故為兼
    顧債權人、債務人雙方之利益，對陷於經濟上困境之消費者
    ，乃允其於消費者債務清理條例施行後，得選擇以重建型之
    更生程序或清算型之清算程序清理其債務，藉以妥適調整債
    務人與債權人及其他利害關係人間之權利義務關係，保障債
    權人獲得公平受償，並謀求消費者經濟生活之重建復甦機會
    。惟對於已與金融機構協商成立，或於本條例施行前，已依
    金融主管機關協調成立之中華民國銀行公會會員辦理消費金
    融案件無擔保債務協商機制與金融機構成立協商之債務人，
    若非因不可歸責於己之事由，致履行顯有重大困難，僅係為
    圖謀減免債務，而不為債務之履行，自有違債權契約為誠信
    契約之本旨，故依消費者債務清理條例第151 條第6 項準用
    同條第5 項前段之規定，不得聲請更生或清算，始能避免肇
    致道德危險。次按聲請更生或清算不合程式或不備其他要件
    者，法院應以裁定駁回之，但其情形可以補正者，法院應定
    期間先命補正，消費者債務清理條例第8 條亦有明文規定。
三、經查：
(一)聲請人雖曾於96年1 月間與當時最大債權銀行國泰世華銀行
    ，依「金融主管機關協調成立之中華民國銀行公會會員辦理
    消費金融案件無擔保債務協商機制」與如附表所示之無擔保
    債權人達成分期還款協議，每月需償還18,539元，有卷附協
    議書可參（見原審卷第8 頁），聲請人嗣後毀諾不再履行，
    亦有聯合徵信中心債權人清冊在卷可查。惟前開協商尚有星
    展銀行房貸債務未參與協商，聲請人於98年間已以書面向最
    大債權銀行星展銀行依消費者債務清理條例申請前置協商復
    遭退件，有前置協商退件通知函在卷可稽（見原審卷第11頁
    ）。
(二)抗告人主張其98年1 月至3 月、5 月至8 月，平均每月薪資
    收入為17,280元，而8 月起更僅約10,000元云云，固據抗告
    人提出薪資證明單明細表為憑。然查抗告人所提2 份分別為
    加州能源科技有限公司、恒和防火系統工程股份有限公司之
    薪資證明單明細表，不僅格式相同，且筆跡、印鑑樣式均大
    致雷同，依一般經驗法則及論理法則，實難期待不同公司所
    制訂之明細表單完全相同，實難採信；至抗告人所言因公司
    經營不善及攤位營運不佳，接連停業及結束營業而致生活困
    難有不能清償債務之情事云云，抗告人並未提出相關證明以
    資憑證，尚難遽認其主張為真。從而，本院以抗告人提出之
    財產收入狀況說明書及97年度扣繳憑單為憑（見原審卷第22
    頁以下），抗告人97年度所得為約為395,562 元等情，是足
    認抗告人97年度之平均月收入應有32,964元。雖抗告人於原
    審稱其97年每月平均所得僅20,000元，然經原審命抗告人補
    正其97年1 月迄今之薪資證明，迄今均未補正，仍難認為真
    實，是本院審酌認仍應以32,964元作為抗告人目前每月平均
    所得計算較為合理。
(三)再者，抗告人復於原審主張其每月需支出個人必要生活費用
    14,152元，惟抗告人並未提出全部開銷憑證，亦難遽認其主
    張為真，何況消費者債務清理條例雖期望使負債累累難以自
    力重建經濟生活之債務人得有更生之機會，然並無意保證每
    一債務人均能維持其原來之生活水準，毋寧係在保障債務人
    最低生活水準之前提下，使債務人盡力清償以得更生之機會
    。是債務人生活費用之支出，不應由債務人任意主張，只需
    得以維持其最低生活水準即可。查內政部公告之98年度台灣
    省低收入戶最低生活費，每人每月9,829 元，而上開公告係
    內政部依據社會救助法第4 條規定所制訂之標準，應屬可採
    ，抗告人之生活費應依此計算。抗告人雖主張每月除需負擔
    2 名子女許○玉、許○育之生活費用9,000 元外，尚需支付
    其母許劉味扶養費3,000 元，共計約12,000元云云。然查，
    抗告人母親於96、97年分別有2,808 元及3,461 元之利息收
    入，有財政部臺灣省南區國稅局96、97年度綜合所得稅各類
    所得資料清單在卷可稽，以現今年利率約百分之二計算，抗
    告人母親仍有約140,000 至170,000 元之現金存款足供生活
    ，輔以抗告人所主張給付其母每月扶養費3,000 元部分，因
    債務人經原審通知補正家族系統表，以資認定其母之扶養義
    務人，惟迄今未見補正，致無從認定其扶養範圍（即應分擔
    之數額），故此部分實難認其主張為真。另抗告人之女許○
    玉每月平均所得為5,071 元，已為原審認定在卷，則抗告人
    僅需就許○玉生活費用不足部分，與扶養義務人即抗告人配
    偶任彩姿，共同分擔其扶養費用，以每人每月生活費用9,82
    9 元計算，抗告人僅需負擔2,379 元【計算式：（9,829-5,
    071） ÷2 】；抗告人於原審主張其子許○育之扶養費用每
    月5,000 元，惟揆諸前開說明，抗告人僅需負擔許○育1/ 2
    之扶養費用，計為4,915 元（9,829 ÷2） 。綜上，抗告人
    每月需支出之個人生活費用及扶養費用支出共計應為17,123
    元，原裁定並無違誤。
(四)從而，以抗告人目前之每月平均收入32,964元，扣除上開個
    人生活費用及扶養費用維持17,123元後，尚有餘款15,841元
    可供運用。參以抗告人為51年生，目前為47歲，屬中壯年時
    期，至其勞動基準法所規定之強制退休年齡65歲，尚有18年
    可以工作。以抗告人債務總額為2,584,337 元計，為前開還
    款能力之163 倍，即約14年即可償還完畢，況以抗告人目前
    仍有穩定工作，且為中壯年，客觀上當可預見隨工作經驗增
    加，抗告人每月薪資當會合理逐步調升，可徵前開債權人提
    供之還款方案尚屬合理，自不得認其已有不能償債務或有不
    能清償之虞之情事。
四、綜上所述，抗告人於與金融機構成立上開債務協商後，抗告
    人未能舉證證明其自毀諾有何不可歸責於己之事由，致履行
    顯有重大困難，其情況自未該當消債條例例外准許聲請更生
    之要件，依上規定，自應駁回其更生之聲請，原審裁定駁回
    抗告人更生之聲請，依法即無違誤，抗告意旨指摘原裁定不
    當，求予廢棄另為裁定，為無理由，應予駁回。
五、據上論結，本件抗告為無理由，依消費者債務清理條例第15
    條，民事訴訟法第495 條之1 第1 項、第449 條第1 項、第
    95條、第78條，裁定如主文。
中    華    民    國    98    年    9     月    16    日
              民事第一庭    審判長法  官  黃國川
                                  法  官  張茹棻
                                  法  官  林岳葳
上為正本係照原本作成。
本裁定不得再抗告。
中    華    民    國    98    年    9     月    16    日
                                  書記官  簡文清


司法院資訊處製作；財團法人民間司法改革基金會備份。
